最高法院民事判決　　　　　　　　　　　　　　　八十七年度台上字第一一○八號
　　　上　訴　人　李維照
　　　上　訴　人　中國石油股份有限公司
　　　法定代理人　陳朝威
　　　訴訟代理人　歐榮宜律師
　　　被 上 訴人　行政院國軍退除役官兵輔導委員會臺北榮民技術勞務中心
　　　法定代理人　張福照
　　　被 上 訴人　黃琪麟
右當事人間請求損害賠償事件，上訴人對於中華民國八十六年四月一日台灣高等法院
更審判決（八十六年度訴更(一)字第一號），各自提起上訴，本院判決如左：
    主  文
原判決關於駁回上訴人李維照其餘之訴及該訴訟費用部分廢棄，發回台灣高等法院。
上訴人中國石油股份有限公司之上訴駁回。
上訴訴訟費用，關於駁回上訴部分，由上訴人中國石油股份有限公司負擔。
    理  由
查本件上訴人中國石油股份有限公司（下稱中油公司）於提起上訴後，其法定代理人
由李樹久變更為陳朝威，並聲明承受訴訟，於法並無不合，應予准許，合先說明。
次查本件上訴人李維照起訴主張：被上訴人黃琪麟為被上訴人行政院國軍退除役官兵
輔導委員會臺北榮民技術勞務中心（下稱退輔會台北勞務中心）僱用之司機，於民國
八十二年八月二十一日上午五時三十分許，駕駛上訴人中油公司ＲＪ－三○一號油灌
車，沿中山高速公路由北向南行駛，途經南下五八公里八○○公尺處，竟貿然由外線
車道變換至中線車道，而擦撞中線車道上由訴外人彭國瑞駕駛之ＨＪ－九八三號聯結
車，致黃車蓄油槽裂，汽油大量外洩於車道，黃某心急之下，又及轉向外側車道，撞
上另一疾駛之聯結車，復急駛回中線車道，而撞擊伊駕駛之ＨＪ－○五六號砂石車，
造成伊右下肢嚴重壓碎傷，右膝裂傷，右小腿膝下截肢等傷害等情。爰基於侵權行為
之法律關係，求為命中油公司、退輔會台北勞務中心各與黃琪麟連帶賠償醫療費、看
護費、義肢費、減少勞動能力之損失、及精神慰藉金共新台幣（下同）九百零五萬八
千八百七十五元並加付法定遲延利息之判決（原審就李維照之請求於二百二十四萬五
千六百二十一元本息部分為其勝訴判決，其餘部分為其敗訴之判決，李維照、中油公
司各對其敗訴部分，聲明不服）。
上訴人中油公司則以：伊將運油業務委由退輔會台北勞務中心承攬，約定因司機操作
疏忽或錯誤及行車肇事均由該中心負責，第三人之責任亦同，李維照請求伊連帶負損
害賠償責任，自屬無據。又黃琪麟係受僱於退輔會台北勞務中心，與伊並無僱用關係
。至於油罐車雖漆有中油公司字樣，然係伊無償借與承攬人使用，而司機運油應受中
油公司之調度，乃定作人對於承攬人之工作指示，均不得以之認定黃琪麟與伊有僱用
關係等語。資為抗辯。
被上訴人黃琪麟及退輔會台北勞務中心以：本件車禍之發生，係上訴人李維照自始即
違規以高速行駛於中線車道，且未與前車保持安全距離，致追撞訴外人彭國瑞之聯結
車，與黃琪麟駕駛油罐車變換車道無關等語。資為抗辯。
原審以：本件被上訴人黃琪麟於前開時間，駕駛上訴人中油公司所有ＲＪ─三○一號
油罐車，沿中山高速公路由北向南行駛，途經南下五八公里八○○公尺處，因欲超越
前車，而由外線車道變換至中線車道時，適訴外人彭國瑞駕駛之ＨＪ－九八三號聯結
車行駛於中線車道自後而來，兩車閃避不及，發生擦撞。而上訴人李維照駕駛之ＨＪ
－○五六號砂石車，亦在ＨＪ－九八三號聯結車後方之中線車道上行駛，亦煞避不及
，撞上聯結車之後拖車架，再撞上失控偏左之油罐車之事實，已據黃琪麟於肇事後向
警方稱：「我行駛外線車道，見前方一部不詳車號自小客車減速，我車也減速，欲變
換車道（中線車道），車頭已超出車道線，這時又見後方有來車，我就趕緊把車頭又
駛回外線車道，後方ＨＪ－九八三號營大貨就擦撞我車左車身後，我車頭又偏右邊有
撞到車子……」等語。上訴人李維照亦稱：「當時我以行速八○公里行駛於中線車道
，而前方之ＲＪ－三○一號大自貨與ＨＪ－九八三號大營貨於前方發生交通事故，而
向左偏，而我見前方情況而煞車，但仍擦撞ＨＪ－九八三號大營貨後，該ＲＪ－三○
一大自貨突然又由外線偏向左致我車撞擊該ＲＪ－三○一大自貨車後肇事」等語。復
據訴外人彭國瑞稱：「當時我行駛中線車道，行速約八十公里左右，有一大自貨ＲＪ
－三○一車行駛外線車道，我車約於該大自貨後車輪間並行，我見該大自貨其車頭前
輪冒煙，且急轉偏至我車行駛之中線車道，我見狀亦急轉至內側車道，因閃避不及而
擦撞到該大自貨後左側車身，以致該大自貨開始滲油，隨後又有一營大貨車ＨＪ－○
五六車從後追撞我車後拖車架，而發生事故」等語。三人所述情節相符。有筆錄及道
路交通事故調查報告表(一)、(二)及車損照片在臺灣桃園地方法院檢察署八十二年度偵字
第一二一六六號偵查卷可證，堪信為實在。按汽車在行駛途中，不得驟然或任意變換
車道，如欲超越前車或變換車道時，應先顯示方向燈告知前後車輛，並保持安全距離
及間隔，方得超越或變換車道，高速公路交通管制規則第十一條定有明文。查本件車
禍發生時，黃琪麟駕駛油罐車原行駛於外側車道，訴外人彭國瑞之聯結車行駛於中線
車道，約在油罐車左後車輪之位置併行，黃琪麟欲變換車道超車，本應注意顯示方向
燈告知前後車輛，並保持安全距離及間隔，始可變換至中線車道超車，又無不能注意
之情事，竟疏未注意，即冒然任意變換車道，肇致連環車禍，具有過失責任甚明。次
按，汽車行駛於同向三車道路段，大型車應行駛於外側車道，亦為高速公路交通管制
規則第八條第一項第二款所明定；又汽車行駛高速公路，應依同規則第六條之規定，
保持前後兩車間之行車安全距離。查本件車禍發生之路段為高速公路三車道路段，上
訴人李維照駕駛之砂石車係屬大型車，為兩造不爭之事實。其於肇事後向警方自陳當
時係以行速八○公里「行駛於中線車道」，且發現前方之油罐車與聯結車擦撞後，因
煞車不及而撞上聯結車，再撞向失控之油罐車等情，已述如前。黃琪麟駕駛油罐車所
擦撞者，乃彭國瑞之聯結車，上訴人李維照之砂石車行駛於聯結車後方之中線車道上
，因煞車不及而撞上聯結車，再撞向油罐車，顯然未保持安全距離，對於本件車禍之
發生，自屬與有過失。雖上訴人李維照主張，油罐車肇事後滲油，佈滿路面，因路滑
致煞車不及云云。惟油罐車與聯結車擦撞後，在後之上訴人李維照砂石車旋即追撞前
車，車禍之發生祇在剎那之間，與油罐車滲油無關；若上訴人李維照已保持安全距離
，滲油自不可能剎時佈滿其砂石車安全距離範圍之路面，所為主張亦不足取。經斟酌
上開肇事因素，認上訴人李維照就本件車禍之發生，應負十分之四之過失責任。上訴
人李維照因本件車禍致右下肢嚴重碎傷，右膝裂傷，右小腿膝下截肢，須裝設義肢治
療，有長庚紀念醫院診斷證明書可稽，其基於侵權行為之法律關係，請求黃琪麟賠償
其損害，洵為有據。查黃琪麟係退輔會台北勞務中心僱用之司機；退輔會台北勞務中
心因承攬中油公司油品之運送，由中油公司提供油罐車，委託該中心派員操作運送；
黃琪麟即係駕駛中油公司油灌車執行職務時過失肇事，為兩造所不爭執，並有承攬契
約書足憑。上訴人李維照主張，退輔會台北勞務中心與中油公司均係黃琪麟之僱用人
，依民法第一百八十八條第一項前段之規定，請求其分別與黃琪麟連帶負損害賠償責
任，亦屬正當。中油公司雖否認與黃琪麟間有僱用關係，並以前情置辯。惟民法第一
百八十八條第一項所謂受僱人，非僅限於僱傭契約所稱之受僱人，凡客觀上被他人使
用為之服勞務而受其監督者，均係受僱人。本件黃琪麟駕駛之油罐車，係中油公司所
有，車前門標有「中國石油股份有限公司」字樣，車上油罐亦有「中國石油」字樣，
有該車照片可證。參酌卷附之承攬契約書第五條規定：「乙方（即退輔會台北勞務中
心）提供之司機……工作期間如甲方（即中油公司）認為需要，需接受甲方加強訓練
，訓練費用由甲方負擔」，第八條規定：「……甲方有權糾正乙方司機……如有違抗
或影響甲方業務或信譽經查證屬實者，可隨時通知乙方調回處理」，第九條又規定：
「乙方提供之司機應遵守甲方儲運作業手冊及有關工安之規定……否則甲方得通知乙
方調回處理」。則中油公司對於退輔會台北勞務中心提供之司機，仍有選任監督之權
。故在客觀上，黃琪麟係受中油公司使用為之服勞務之人，中油公司乃屬民法第一百
八十八條第一項所謂之僱用人，應無疑義，不因黃琪麟與退輔會台北勞務中心另有實
質之僱用關係，而影響其責任。至於承攬契約第二條及第三條關於司機操作疏忽或錯
誤及行車肇事責任，均由退輔會台北勞務中心負責之約定，係中油公司與退輔會台北
勞務中心間，基於契約的債之相對關係，不得執以對抗上訴人李維照。爰審酌上訴人
李維照請求之項目及金額如下：(一)醫療費用部分，上訴人李維照主張，因車禍受傷，
在長庚紀念醫院治療，共支醫療費用六萬四千六百三十七元，已提醫療費用收據及費
用明細表為證。經核該收據及其明細所列之費用（未包括診斷證明書費五百元部分）
，均屬必要之費用，應予准許。(二)增加生活上之需要費用部分，(1)看護費部分：上訴
人李維照因車禍受傷，於八十二年八月二十一日住進長庚紀念醫院開刀治療，同年九
月四日出院，有診斷證明書可稽。而其所受之傷害為右下肢嚴重碎傷，右膝裂傷，右
小腿膝下截肢，傷勢嚴重，行動不便，其住院期間僱人照顧看護，衡情自有必要。其
因而支出看護費共二萬八千元，亦有看護人曾碧秀出具之收據乙紙為證，此項看護費
係增加生活上需要之費用，亦得請求賠償。(2)義肢費部分：上訴人李維照因車禍受傷
，其右小腿膝下截肢殘廢，須裝設義肢，費用為二十六萬元，有強生義肢股份有限公
司統一發票為證，並經證人即該公司經理蔡聰明證稱：「所裝設義肢我們公司保固期
間為六年，超過六年須整個義肢更換掉」、「原告裝設之義肢是最好的義肢，單價為
二十七萬元（按依統一發票之記載，其實售價格為二十六萬元）……裝置最高級的義
肢可跑、跳、走，達正常肢體功能百分之八十，中等品質的義肢只能步行，無法運動
」、「李維照須裝置最高級的義肢，是考量其年齡及需要」等語。查上訴人李維照係
四十九年九月十五日出生，有戶籍謄本可稽，於八十二年八月二十一日發生車禍時，
年僅三十三歲，年事尚輕，自需要裝置可以跑、跳、走，趨近正常肢體功能的義肢。
又義肢之保固期間為六年，超過六年須整個更換，故除截肢後該次裝設之義肢，費用
二十六萬元外，並依其生存期間算至七十二歲，請求每六年更換乙次共六次之費用（
即三十九、四十五、五十一、五十七、六十三、七十歲各更換乙次），亦有理由。查
上訴人李維照每六年更換義肢乙次，共更換六次，每次二十六萬元，依霍夫曼式扣除
中間法定利息後，其得一次請求賠償之金額為八十一萬四千三百九十八元，連同第一
次裝設義肢之費用二十六萬元，總計為一百零七萬四千三百九十八元。(三)減少勞動能
力損失部分，上訴人李維照因車禍致右小腿膝下截肢，裝設最高級之義肢，可達正常
肢體功能百分之八十，業經證人蔡聰明證述屬實，已如上述，則其經裝設義肢後，減
少之勞動能力為百分之二十，其以勞工保險條例第五十三條所定勞工保險殘廢給付標
準表，主張減少勞動能力為百分之七十六點九，尚嫌無據。又其係四十九年九月十五
日出生，八十二年八月二十一日因車禍受傷，參照勞動基準法第五十四條第一項第一
款之規定，算至六十歲即一百零九年九月十四日強制退休為止，其工作期間尚有二十
七年又二十五日，此期間其因車禍受傷而減少勞動能力之損失，自得依民法第一百九
十三條第一項之規定請求賠償。查上訴人李維照於車禍受傷前之八十二年一月至八月
，薪資所得共三十四萬元，平均每月薪資為四萬二千五百元，有各類所得扣繳暨免扣
繳憑單可稽，其減少勞動能力百分之二十，每年所受之損失為十萬零二千元（見原判
決第八頁背面第七行計算式），依霍夫曼式扣除中間法定利息後，其二十七年又二十
五日減少勞動能力損失額為一百七十七萬五千六百六十七元。(四)精神慰藉金部分，上
訴人李維照因車禍致右下肢嚴重壓碎傷、右膝裂傷、右小腿膝下截肢，經開刀治療，
須裝義肢，身體及精神之痛若，不言可喻，自得為慰藉金之請求。查其係國中畢業，
並無恆產，目前在其配偶之自助餐店洗碗幫傭；黃琪麟係軍事學校畢業，以開車為業
，有房屋乙棟及汽機車各乙輛等情，業經上訴人李維照及黃琪麟分別陳明。爰斟酌雙
方上開身分、地位、經濟狀況，及中油公司為國營事業，退輔會台北勞務中心則為行
政院國軍退除役官兵輔導委員會轄下之單位，與上訴人李維照精神上所受痛苦之程度
等一切情狀，認上訴人李維照請求精神慰藉金一百萬元，以其中八十萬元為相當。綜
上所述，上訴人李維照因本件車禍所受之損害，計醫療費用六萬四千六百三十七元，
看護費用二萬八千元，義肢費用一百零七萬四千三百九十八元，減少勞動能力之損失
一百七十七萬五千六百六十七元，精神慰藉金八十萬元，總共三百七十四萬二千七百
零二元。末按，損害之發生或擴大，被害人與有過失者，法院得減輕賠償金額或免除
之，民法第二百十七條第一項定有明文。查上訴人李維照就本件車禍損害之發生與有
過失，已如前述，經斟酌其前述過失之程度，認應減輕對造賠償之金額為二百二十四
萬五千六百二十一元。從而上訴人李維照依侵權行為之法律關係，請求中油公司、退
輔會台北勞務中心分別與黃琪麟連帶賠償醫療費用六萬四千六百三十七元，義肢費用
一百三十七萬五千七百二十一元，看護費二萬八千元，減少勞動能力之損失六百五十
九萬零五百十七元，精神慰藉金一百萬元，合計九百零五萬八千八百七十五元（其中
義肢費用於發回前原審請求一百零四萬一千九百二十四元，發回後擴張三十三萬三千
七百九十七元），並加付法定之遲延利息，應於前述二百二十四萬五千六百二十一元
，及其中二百二十一萬三千一百四十七元自八十四年五月十九日起，其餘三萬二千四
百七十四元自八十六年二月十二日起，加計法定遲延利息之部分為正當，應予准許，
其餘超過部分之請求，則無理由，應予駁回。因而判命中油公司、退輔會台北勞務中
心分別與黃琪麟連帶給付二百二十四萬五千六百二十一元，及其中二百二十一萬三千
一百四十七元自八十四年五月十九日起，其餘三萬二千四百七十四元自八十六年二月
十二日起，加計法定遲延利息，並駁回上訴人李維照其餘超過部分之請求。
茲分如左：
關於廢棄發回（即李維照上訴）部分：
原審以，上訴人李維照雖主張，油罐車肇事後滲油，佈滿路面，因路滑致煞車不及云
云。惟油罐車與聯結車擦撞後，在後之上訴人李維照砂石車旋即追撞前車，車禍之發
生祇在剎那之間，與油罐車滲油無關；若上訴人李維照已保持安全距離，滲油自不可
能剎時佈滿其砂石車安全距離範圍之路面。據以認定前開主張為不足取。並因認上訴
人李維照就本件車禍之發生，應負十分之四之過失責任。然據原審所認為可信之訴外
人彭國瑞在臺灣桃園地方法院檢察署八十二年度偵字第一二一六六號偵查中所稱：「
當時我行駛中線車道，行速約八十公里左右，有一大自貨ＲＪ－三○一車行駛外線車
道，我車約於該大自貨後車輪間並行，我見該大自貨其車頭前輪冒煙，且急轉偏至我
車行駛之中線車道，我見狀亦急轉至內側車道，因閃避不及而擦撞到該大自貨後左側
車身，以致該大自貨開始滲油，隨後又有一營大貨車ＨＪ－○五六車從後追撞我車後
拖車架，而發生事故」之情節，在上訴人李維照之前由彭國瑞所駕之車先與黃琪麟所
駕之油罐車擦撞，油罐車因而開始滲油，則黃琪麟所駕之油罐車所經之處其地面似乎
留有油漬，再對照前開附圖所示黃琪麟之油罐車經過途徑，及在上訴人李維照之後駕
駛大貨車之賴盛世所稱，因地上油漬無法緊急煞車等語（見原審卷第三十頁背面），
上訴人李維照於與黃琪麟所駕之油罐車相撞之前，其所行路線上之道路地面若謂未留
有油漬，即非無疑。且黃琪麟駕駛之油罐車與彭國瑞所駕之車與擦撞後並非單純仍在
上訴人李維照所行駛之車道上，而是如其所稱，車頭又偏右邊撞到車子（即上訴人李
維照之車），再偏向停駛於內側路肩（見原審卷第二十九頁背面），核與前開附圖所
示之情狀相符。則在此狀況下，上訴人李維照能否有足夠之反應時間以閃避黃琪麟所
駕油罐車之突然車頭偏右而橫駛至內側路肩，非無斟酌之餘地。從而上訴人李維照主
張，本件車禍之發生，係黃琪麟駕車由外線車道變換至中線車道，而擦撞中線車道上
由訴外人彭國瑞駕駛之聯結車之右側，致彭車車頭角鐵劃破黃車蓄油槽以致汽油大量
外洩於車道上，而黃車心急之下又急速轉向外側車道急馳，撞上在外側車道另一急行
中之聯結車之後車尾，又急駛回到中線車道，再撞擊伊在該車道駕駛聯結車車頭，並
越過內側路肩及中間分隔島，車身橫跨停於北上車道。在伊後方之賴世盛所駕之聯結
車因車道上滿地汽油致煞車不及追撞伊車車尾後而停止於中線車道上。並提出事故現
場附圖為證（見原審卷第二二頁、二八頁）。似此情形，李維照所駕駛之車既遭前後
撞擊，是否仍應負十分之四之過失責任，非無審酌之餘地，自屬重要之攻擊方法，原
審就此未遑詳為勾稽，慎審斟酌，自嫌疏漏。上訴人李維照之上訴論旨，指摘原判決
關其敗訴部分不當，求予廢棄，非無理由。
關於上訴駁回（即中油公司上訴）部分：
原審依調查證據為辯論之結果，以前開理由判命中油公司與黃琪麟連帶給付二百二十
四萬五千六百二十一元，及其中二百二十一萬三千一百四十七元自八十四年五月十九
日起，其餘三萬二千四百七十四元自八十六年二月十二日起，加計法定遲延利息部分
，經核於法並無違誤。上訴論旨，猶就原審取捨證據、認定事實之職權行使所論斷，
客觀上黃琪麟係受中油公司使用為之服勞務之人，中油公司乃民法第一百八十八條第
一項所謂之僱用人，及認定李維照所受損害之金額，指摘為不當，求予廢棄原判決其
敗訴部分，非有理由。
據上論結，本件上訴人李維照之上訴為有理由，上訴人中油公司之上訴為無理由。依
民事訴訟法第四百七十七條第一項、第四百七十八條第一項、第四百八十一條、第四
百四十九條第一項、第七十八條，判決如主文。
中      華      民      國    八十七    年      五      月      十五    日
                              最高法院民事第三庭
                                  審判長法官  范  秉  閣
                                        法官  朱  建  男
                                        法官  曾  煌  圳
                                        法官  許  澍  林
                                        法官  鄭  玉  山
      右正本證明與原本無異
                                              書  記  官
中      華      民      國    八十七    年      六      月      一      日
